臺灣高等法院臺南分院民事判決　96年度上字第114號
上　訴　人　戊○○
　　　　　　乙○○
　　　　　　丁○○
　　　　　　甲○○
　　　　　　丙○○
上五人共同
訴訟代理人　郭季榮　律師
被　上訴人　己○○
訴訟代理人　何永福　律師
複　代理人　庚○○
複　代理人　張巧妍　律師
上列當事人間請求分割共有物事件，上訴人對於中華民國96年 5
月7日臺灣嘉義地方法院第一審判決（95年度訴字第369號），提
起上訴，本院於96年9月11日言詞辯論終結，判決如下：
    主  文
上訴駁回。
第二審訴訟費用由兩造按其原土地應有部分比例負擔。
    事  實
甲、上訴人方面：
一、聲明：求為判決：（一）原判決關於坐落嘉義縣大林鎮○○
    段326 地號、地目建、面積0.1759公頃土地（下稱系爭土地
    ）之分割方法廢棄。（二）兩造共有系爭土地應分割如附圖
    乙嘉義縣大林地政事務所民國（下同）96年8 月15日複丈成
    果圖所示，即：編號1.部分面積0.058633公頃分歸上訴人戊
    ○○取得，編號2.部分面積0.058633公頃分歸被上訴人取得
    ，編號3.部分面積0.058634公頃，分歸上訴人丁○○、甲○
    ○、丙○○、乙○○各按4分之1比例保持共有取得，編號4.
    面積0.018000公頃由上訴人戊○○按3分之1、被上訴人己○
    ○按3分之1、上訴人丁○○、甲○○、丙○○、乙○○各按
    12分之1 比例保持共有，供作道路使用。（三）訴訟費用由
    兩造按應有部分比例共同負擔。
二、陳述：除與原判決記載之事實相同者予以引用外，並補稱：
（一）系爭土地位於嘉義縣大林鎮郊區○○○○○道一號距離10
      0 公尺，有公園並無大樓，尚有一排透天厝在販售中，且
      大林鎮人口稀少，居民之居住習慣，仍以住透天厝為常態
      ，若蓋大樓不僅無需求且不易出售，乃浪費土地之利用。
      原審採認被上訴人之主張，認系爭土地為1,759 平方公尺
      ，被上訴人可分得之土地，若將來蓋公寓大樓，其樓地板
      面積必然超過1,000 平方公尺，依建築技術規則設計施工
      編第2條關於建築基地規定，系爭土地之道路必須為6公尺
      ，然被上訴人於鈞院變更其原審主張，計畫興建四樓之透
      天厝合計樓地板面積為1,027.02平方公尺，是原審所審酌
      被上訴人之主張已與現況不符。原判決僅審酌被上訴人將
      來之主張，而未考慮現在土地之現況，其判決顯未考慮共
      有物之客觀情狀、性質與使用現狀而予分割，仍認分割道
      路欲蓋大樓以6公尺為適當，而不採取現狀3公尺，以維持
      共有物之現狀，其判決即有違誤。再者不論蓋大樓或透天
      厝，系爭土地南側之 3公尺道路已足供通行，不會妨礙被
      上訴人日後蓋大樓或透天厝之出入，是系爭土地南側之 3
      公尺巷道並無予以拓寬之必要。
（二）系爭土地編號3.有四合院之房屋，編號1.亦為一棟四合院
      之房屋，現編號3.之房屋為上訴人丙○○兄弟之母親居住
      使用中，編號1.之房屋為上訴人戊○○之女兒居住使用中
      ，房屋雖為磚造有 5、60年歷史，仍具價值且堅硬不易漏
      水，若驟然予以拆除，對上開所有人及居住人影響不可謂
      不大。原判決未考量上情，竟欲將系爭土地上編號1.3.之
      房屋為部分拆除，而留 6公尺寬之道路，且上訴人所有房
      屋拆除部分後，仍需補償被上訴人，不僅獨厚被上訴人，
      且將造成現住人無家可住之情況，顯亦有所違誤。
三、證據：除引用原審之立證方法外，並補提出嘉義縣大林地政
    事務所95年12月4日複丈成果圖影本1份為證。
乙、被上訴人方面：
一、聲明：求為判決：（一）上訴駁回。（二）第二審訴訟費用
    由上訴人負擔。
二、陳述：除與原判決記載之事實相同者予以引用外，並補稱：
　　被上訴人就原判決分歸予其之土地位置，已委請建築師規劃
    及設計所欲興建之房屋，此棟房屋為四樓透天厝，合計總樓
    地板面積為1,027.02平方公尺，依建築技術規則設計施工編
    第2條規定，所留設之私設道路寬度須為6公尺，且依原判決
    所留設之道路寬雖為6 公尺，然僅拆除一小部分老舊建築物
    ，大部分之上訴人均未居住於該建築物，故不會影響上訴人
    居住問題，亦不致浪費社會成本。況原判決所採方案，既符
    合建築技術規則，且發揮土地用益價值，反觀上訴人之方案
    ，完全未考慮建築法令，且限制土地之用益價值，造成社會
    成本之浪費，實不可採。
三、證據：除引用原審之立證方法外，並補提出被上訴人住宅新
    建工程規畫設計圖說1份為證。
丙、本院依職權囑請嘉義縣大林地政事務所就系爭土地留存3 公
    尺道路之分割方法繪製分割方案。
    理  由
一、被上訴人起訴主張：坐落嘉義縣大林鎮○○段326 地號土地
    ，為兩造所共有，被上訴人及上訴人戊○○之應有部分均為
    3分之1，上訴人丁○○、甲○○、丙○○、乙○○之應有部
    分均為 12分之1，且系爭土地並無不能分割之情形，兩造亦
    無不分割之約定，因兩造不能為分割之協議，爰訴請依如附
    圖甲嘉義縣大林地政事務所95年12月4 日複丈成果圖所示為
    裁判分割，即：編號1.部分面積0.0466公頃分歸上訴人戊○
    ○取得，編號2.部分面積0.0466公頃分歸被上訴人取得，編
    號3.部分面積0.0466公頃分歸上訴人丁○○、甲○○、丙○
    ○、乙○○各按4分之1比例保持共有取得，編號4.部分面積
    0.0361公頃由上訴人戊○○按3分之1、被上訴人按3分之1、
    上訴人丁○○、甲○○、丙○○、乙○○各按12分之1 比例
    保持共有，供作道路使用；且為求公平應鑑定系爭土地價值
    ，分割取得較有價值之人，應補償金錢予分割取得較無價值
    之人等語。（原審另就同段327地號、351地號兩筆土地為裁
    判分割後，兩造均未上訴已確定，事涉本院審判範圍，合先
    敘明）
二、上訴人則均以：希望以現有使用狀況，維持既有3 公尺道路
    寬度，不要拆及現供居住使用房子，即如附圖乙嘉義縣大林
    地政事務所 96年8月15日複丈成果圖所示方案分割，蓋系爭
    土地南側現存之 3公尺道路已足供通行，不會妨礙被上訴人
    日後蓋大樓或透天厝之出入，該3公尺道路無拓寬為6公尺之
    必要，且系爭土地上仍建有房屋，雖為磚造已有 5、60年歷
    史仍具價值，若予拆除將影響所有人及居住人之權益等語，
    資為抗辯。
三、按各共有人得隨時請求分割共有物，但因物之使用目的不能
    分割，或契約定有不分割之期限者，不在此限；又共有物分
    割之方法，不能協議決定者，法院得因任何共有人之聲請，
    命為分配；民法第823條第1項、第824條第2項，分別定有明
    文。經查系爭土地為兩造所共有，被上訴人及上訴人戊○○
    之應有部分均為3分之1，其餘上訴人之應有部分均為12分之
    1，現地上建有兩造共用之四合院房舍，如附圖編號 3.之房
    屋為上訴人丙○○兄弟之母親居住使用中，如附圖編號1.之
    房屋為上訴人戊○○之女兒居住使用中，南側並以 3公尺寬
    之巷道連接外面 6公尺寬之道路，且系爭土地並無因物之使
    用目的不能分割，或定有不分割之期限，兩造復無法達成分
    割協議等事實，既為兩造所不爭執，並有系爭土地登記謄本
    、現場照片存卷足稽，復經原審及本院勘驗現場無訛，分別
    著有勘驗筆錄在卷可佐，自堪信實。則被上訴人本於共有人
    之地位，訴請法院裁判分割系爭土地，洵屬有據，應予准許
    。茲所應審酌者，厥為分割之方法，究應採被上訴人主張之
    甲圖分割，或上訴人主張之乙圖分割，即留設系爭土地南側
    供兩造通行之共有道路寬度，究應以原3公尺寬或拓展為6公
    尺寬為適當？乙情而已。茲更詳細說明如下：
（一）按裁判分割共有物訴訟，為形式之形成訴訟，其事件本質
      為非訟事件，故法院定共有物之分割方法，雖應斟酌當事
      人之聲明、應有部分之比例與實際是否相當、共有物之性
      質及客觀情狀、經濟效用及全體共有人之利益、各共有人
      之主觀因素與使用現狀、利害關係等綜合判斷而公平合理
      分配之，不受當事人聲明之拘束。次按分割共有物，不得
      純以使用現狀為分割之唯一標準，法院為顧及全體共有人
      之利益，認為不全依使用現狀分割為宜，所決定之分割方
      法，縱使部分共有人因此而受有損害，仍不得因之指為違
      法。又按分割共有物，以消滅共有關係為目的，法院裁判
      分割共有土地時，除因該土地內部分土地之使用目的不能
      分割（如道路），或部分共有人仍願維持其共有關係，應
      就該部分土地不予分割或准該部分共有人成立新共有關係
      外，應將土地分配於各共有人單獨所有。最高法院迭著有
      判決意旨足參。
（二）卷查兩造就系爭土地主張之附圖甲、乙分割方案，均係按
      共有人現有建物位置而為分割，既符合系爭土地共有人之
      使用現狀、兩造之利益、及各取得部分之經濟效益，且所
      分得之土地形狀，均尚稱方正可建房屋，兩造取得分割之
      編號1.2.3.土地位置大致相符，上訴人丁○○、甲○○、
      丙○○、乙○○復均表示分割後仍續保持共有，則以各該
      附圖為分割本無巨大歧異。茲兩造有所爭執者，惟系爭土
      地南側編號 4.供道路通行部分之寬度，究應留設6公尺抑
      或3 公尺乙節。對此上訴人主張坐落系爭土地居民之居住
      習慣，以住透天厝為常態，若蓋大樓不僅無需求且不易出
      售，乃浪費土地之利用，且被上訴人不論係蓋大耬或透天
      厝，系爭土地南側原 3公尺寬之道路已足供通行，不會妨
      礙被上訴人之出入，另系爭土地上之磚造房屋，雖已有 5
      、60年歷史然仍具價值，若將道路拓寬為 6公尺，勢須拆
      除部分地上既有之老舊建物，而影響建物現所有人及居住
      人之權益云云，固非全然無因。惟按建築技術規則設計施
      工編第2 條有關建築基地：「基地內私設道路之寬度不得
      小於下列標準：一長度大於 20公尺者為5公尺。二、基地
      內以私設通路為進出道路之建築物樓地板面積合計在1,00
      0平方公尺以上者，通路寬度為6公尺。」之規定，系爭土
      地南側所留設之道路，長度既大於20公尺，其寬度至少已
      應不得少於5公尺，況系爭土地總面積為1,759平方公尺，
      不論依被上訴人在原審主張其分得之土地將來如蓋公寓大
      樓，其樓地板面積必然超過 1,000平方公尺，或依被上訴
      人在本審所提出之房屋興建計畫設計圖，主張欲在其分得
      之土地興建四樓之透天厝，其樓地板面積為1,027.02平方
      公尺，亦超過 1,000平方公尺，則揆之上揭建築法規，為
      系爭土地共有人日後可依法定之建蔽率、容積率合法申請
      建築執照，及車輛出入、迴車及停車方便考量，本院認系
      爭土地南側編號4.所留設之道路，其寬度當非 6公尺不可
      。雖系爭土地南側之磚造平房，將因編號 4.寬6公尺道路
      之設置而遭部分拆除；惟因共有土地尚未分割前各共有人
      之所有權，係存在於土地上之每一部分，各共有人自行劃
      地於土地之特定範圍興建房屋，依法本即已影響到其他共
      有人之共有權利，是建物縱遭拆除亦不得請求其他共有人
      予以補償，且系爭磚造平房既已 5、60年歷史顯已老舊，
      雖仍堪供居住使用，然經折舊價值已微，且大部分上訴人
      均未居住於該建築物，縱予拆除部分充供道路使用，對建
      物所有人或現居住人所生之損害尚小，亦不致影響上訴人
      或現居住人之居住問題，更不致浪費社會成本。是將系爭
      土地留設 6公尺寬之道路，供共有人對外聯絡通行之用，
      應屬妥適；上訴人主張僅留設 3公尺寬之道路，非但與建
      築法規不合，且難滿足時下交通工具之需求，而為本院所
      不採。
（三）綜上審酌附圖甲、乙兩分割方案，顯然附圖甲分割方案，
      即嘉義縣大林地政事務所95年12月4 日複丈成果圖，較符
      合系爭土地共有人之使用現狀、兩造之利益及各取得部分
      之經濟效益，且兩造所分得之土地形狀均尚稱方正，出入
      方便，均可建築房屋，並兼顧系爭土地建地性質之社會利
      益及公平原則，自應以附圖甲分割方案所示之分割方法為
      分割，最為妥適。即編號1.部分面積0.0466公頃分歸上訴
      人戊○○取得，編號2.部分面積0.0466公頃分歸被上訴人
      吳清堔取得，編號3.部分面積0.0466公頃分歸上訴人丁○
      ○、甲○○、丙○○、乙○○各按4分之1比例保持共有取
      得，編號4.面積0.0361公頃由上訴人戊○○按3分之1、被
      上訴人按3分之1、上訴人丁○○、甲○○、丙○○、乙○
      ○各按12分之1比例保持共有供作道路使用。
四、復按法院裁判分割共有物，除應斟酌各共有人之利害關係，
    及共有物之性質外，尚應斟酌共有物之價格，倘共有人中有
    不能按其應有部分受分配，或所受分配之不動產，其價格不
    相當時，法院非不得命以金錢補償之。最高法院著有57年度
    臺上字第2117號、63年臺上字第2680號判例足參。又以原物
    為分配時，如共有人中有不能按其應有部分受分配者，得以
    金錢補償之，民法第824條第3項定有明文。又共有物之原物
    分割，依民法第825 條規定觀之，係各共有人就存在於共有
    物全部之應有部分互相移轉，使各共有人取得各自所分得部
    分之單獨所有權。故原物分割而應以金錢為補償者，倘分得
    價值較高及分得價值較低之共有人均為多數時，該每一分得
    價值較高之共有人，即應就其補償金額對於分得價值較低之
    共有人全體為補償，並依各該短少部分之比例，定其給付金
    額，方符共有物原物分割為共有物應有部分互相移轉之本旨
    ，亦經最高法院著有85年臺上字第2676號判例在案。經查如
    附圖甲所示之分割方案，為遷就土地利用之經濟價值及其上
    房屋現況，各共有人固均得以應有部分十足分割，然各共有
    人分得土地之形狀、面臨道路之位置、面寬均不相同，為此
    兩造各自所分得土地之經濟效益及其價值既有差別，即有無
    法按其應有部分受分配情形，揆諸上揭說明，自有以金錢補
    償之必要。茲據原審囑託歐亞不動產估價師聯合事務所鑑價
    結果，經鑑定人參酌鄰近土地價值，並審酌里鄰環境、交通
    情況、公共設施、發展潛力、面積大小、地形地勢、臨路之
    寬度、深度、情況，及使用效益等影響價格之因素，逐筆試
    算如附圖甲所示分割方案之各土地價值，既有該事務所96年
    3月9日估價報告書附於原審卷足憑。本院核閱該估價報告書
    ，認該鑑定人據以鑑定之參酌數據明確，計算之標準及內容
    ，與現場之實際情形尚屬相當，其鑑定亦無何違反技術法規
    或與經驗法則相違背之情事等其他一切情狀，難認該鑑定結
    果有不公平之情事，是該估價報告書自可採為兩造互補價值
    之依據，即上訴人丁○○、甲○○、丙○○、乙○○應各別
    補償被上訴人己○○新臺幣（下同）93,800.5元，各別補償
    上訴人戊○○82,558.5元。
五、綜上所述，被上訴人依民法第823 條規定請求分割共有物，
    為有理由，應予准許。原審本於同上之見解，判決系爭土地
    准予分割如附圖甲方案所示，並命上訴人丁○○、甲○○、
    丙○○、乙○○應各別補償被上訴人93,800.5元，各別補償
    上訴人戊○○82,558.5元，經核認事用法，並無不合。上訴
    人上訴意旨，猶執上揭情詞，指摘原判決就系爭土地分割方
    法不當，求予廢棄，改判如上訴聲明，為無理由，應予駁回
    。
六、又本件事證已臻明確，兩造其餘主張陳述及攻擊防禦方法，
    核與判決之結果不生影響，爰不逐一論述，附此敘明。
七、據上論結，本件上訴為無理由，應依民事訴訟法第449條第1
    項、第80條之1，判決如主文。
中　　華　　民　　國　　96　　年　　9 　　月　　21　　日
                  民事第四庭　審判長法　官  王惠一
　　　　　　　　　　　      　　　　法　官  蘇重信
　　　　　　　　　　　      　　　　法　官  林永茂
上為正本係照原本作成。
如對本判決上訴，須於判決送達後20日內向本院提出上訴狀，未
表明上訴理由者，應於上訴後20日內，向本院提出理由書（須附
繕本）。依法須繳納裁判費並應委任律師為訴訟代理人，始得上
訴。
中　　華　　民　　國　　96　　年　　9 　　月　　21　　日
                                    書記官  謝素嬿
【附記】
民事訴訟法第466條之1：
(1)對於第二審判決上訴，上訴人應委任律師為訴訟代理人。但上
  訴人或其法定代理人具有律師資格者，不在此限。
(2)上訴人之配偶、三親等內之血親、二親等內之姻親，或上訴人
  為法人、中央或地方機關時，其所屬專任人員具有律師資格並
  經法院認為適當者，亦得為第三審訴訟代理人。
民事訴訟法第466條之2：
  上訴人無資力委任訴訟代理人者，得依訴訟救助之規定，聲請
  第三審法院為之選任律師為其訴訟代理人。
